【裁判字號】    89,上易,697
【裁判日期】    900522
【裁判案由】    侵權行為損害賠償
【裁判全文】
臺灣高等法院民事判決  八十九年度上易字第六九七號
    上  訴  人  乙○○
    被  上訴人  丙○○
                甲○○
右當事人間請求侵權行為損害賠償事件，上訴人對於中華民國八十九年七月三十一日
臺灣板橋地方法院八十八年度訴字第一二三三號第一審判決提起上訴，本院判決如左
：
    主      文
上訴駁回。
第二審訴訟費用由上訴人負擔。
    事      實
甲、上訴人方面：
一、聲明：
  (一)原判決不利於上訴人部分廢棄。
  (二)被上訴人應連帶給付上訴人新台幣（下同）二十一萬元，及自民國（下同）八十
    八年三月四日起至清償日止，按週年利率百分之五計算之利息。
二、陳述：除與原判決記載相同者，茲引用之外，補稱：
  (一)原審判決引最高法院四十八年台上字第一四五七號判例意旨，認上訴人及許金龍
    之攤位、店舖有繼續使用系爭被上訴人土地之權利。惟查，被上訴人僅與許金龍
    成立調解，願給付許金龍攤位權利金新台幣四百萬元，與上訴人則未成立調解，
    然被上訴人卻趁拆除許金龍之二樓店舖之際，一併將上訴人之一樓攤位拆除，顯
    故意不法侵害上訴人使用系爭土地之權利。
  (二)嗣後上訴人於系爭土地之原址搭建鐵皮屋，乃自行回復被上訴人損害發生前之原
    狀，於法有據，卻遭被上訴人共同僱工將該鐵皮屋拆除，並打傷上訴人，原審判
    決竟謂上訴人之原始攤位既經拆除而不復存在，遂認上訴人已無權再占有使用土
    地云云，顯未慮及上訴人攤位之滅失係因被上訴人之無故拆除，與許金龍店舖被
    拆已經調解之情形不同。
三、證據：除援用第一審所提證據外，補提：臺灣板橋地方法院檢察署八十七年度偵
    字第二三六○○號及八十七年度偵字第二六六五○號起訴書、診斷證明書影本各
    乙份為證。
乙、被上訴人方面：
一、聲明：駁回上訴。
二、陳述：除與原判決記載相同者，茲引用之外，補稱：
  (一)訴外人許金龍承購之系爭店舖及上訴人之系爭攤位，係由台北縣政府於七十八年
    十二月二十八日強制拆除完畢，上訴人指稱系爭店舖及攤位係被上訴人僱工拆除
    ，並非事實，被上訴人否認之。
  (二)系爭鐵皮屋之搭建地點，位於台北縣中和市○○段二八張小段二六四－四地號土
    地（下稱系爭土地）入口左邊轉角處，並非上訴人所購系爭攤位之坐落地點，系
    爭土地目前全部做為停車場使用，而系爭鐵皮屋搭蓋於停車場入口左方，與系爭
    攤位之原址相差甚遠，上訴人之攤位既經台北縣政府強制拆除完畢，上訴人自無
    合法權源占用被上訴人所有且非原址之土地搭建鐵皮屋。
  (三)被上訴人否認上訴人受有損害。(1)搭建鐵皮屋支出六千元損害部分：上訴人未提
    出任何證據證明之。(2)營收損失十六萬四千元部分：上訴人於原審主張，伊搭建
    系爭鐵皮屋係為販賣水果，伊每日販賣水果約有二千元收入，一千元之收益，自
    八十七年十月十七日即可將系爭鐵皮屋做為水果攤位使用等語，被上訴人否認之
    。若上訴人以販賣水果為生，每日營收一千元，則其斥資六十萬元搭建鐵皮屋，
    何時可回收？顯不符經濟效益。(3)精神慰撫金四萬元部分：依民法第一百九十五
    條第一項規定，請求精神慰撫金之前提為身體、健康、名譽或自由受到非財產上
    之損害，始得主張，上訴人主張搭建鐵皮屋支出及營利損失，請求非財產上損害
    賠償，即屬無據。
  (四)上訴人無權占有被上訴人之系爭土地搭蓋鐵皮屋，屬不法侵害，且於該鐵皮屋搭
    建中，被上訴人丙○○曾報警阻止無效，其後復向台灣板橋地方法院檢察署提出
    對上訴人之告訴，經不起訴處分，後因上訴人仍繼續搭建，被上訴人為保護自已
    權利，乃自行僱工拆除上訴人之鐵皮屋，符合民法第七百六十七條、第九百六十
    條之規定，亦屬正當防衛行為，並經  鈞院八十八年度上訴字第三三七二號刑事
    判決認定屬實。
三、證據：援用原審之立證方法。
丙、本院依職權調閱臺灣板橋地方法院八十八年度訴字第一七一號刑事卷、臺灣板橋
    地方法院檢察署八十七年度偵字第一五○三八號、第二三六○○號偵查卷、八十
    八年度執他字第三三九八號執行卷。
    理      由
一、上訴人起訴主張：系爭坐落台北縣中和市○○段二八張小段第二六四之四地號土
    地，原由華陽公司法定代理人柯榮華在該土地上建造華陽市場，許金龍與上訴人
    乙○○於六十七年一月十二日、十四日分別與華陽公司簽訂契約書，以三十三萬
    元及十五萬五千元購買華陽市場Ｍ區店舖類第二號即門牌號碼中和市○○街一之
    二號及Ｂ區小吃類第十七號攤位，惟土地部分並未辦理移轉登記。嗣因七十五年
    十一月十五日發生地震，華陽市場除許金龍、上訴人乙○○所有之店舖及攤位外
    ，其餘均行倒塌，後因華陽公司法定代理人柯榮華亡故，地主林國松等人乘機將
    華陽市場之土地出售予被上訴人丙○○等人牟利。被上訴人丙○○等地主於八十
    三年五月十七日以不法手段趁上訴人不知，即具不實理由書向台北縣中和市地政
    事務所申請辦理滅失登記，嗣再於八十三年八月二日委託陳冠宏代表地主與許金
    龍達成調解，願給付許金龍攤位權利金四百萬元，與上訴人則未成立調解，被上
    訴人卻趁拆除許金龍之二樓店舖之際，一併將上訴人之一樓攤位拆除，許金龍及
    上訴人乙○○為爭回權益，衹得合資於八十七年六月一日在華陽市場內之原地搭
    建鐵皮屋一棟做生意（上訴人乙○○出資六千元，餘由許金龍出資），以回復損
    害發生前之原狀，被上訴人丙○○不循法律途徑，與被上訴人甲○○基於共同犯
    意之聯絡，於八十七年十月十七日上午七時三十分許，共同雇用不知情之成年男
    子駕駛怪手，將上開鐵皮屋拆除，致使該鐵皮屋毀壞而不堪使用，且將拆除之物
    料強制運走，又許金龍與上訴人於被上訴人等拆除時，曾出面制止，竟遭被上訴
    人等毆打，致許金龍受有臉部紅腫、右手指撕裂傷、左手臂小指側皮下瘀血等傷
    害，上訴人乙○○亦受有右足背外傷、右鼻內紅腫併瘀血之傷害。爰依侵權行為
    之法律關係訴請被上訴人連帶賠償許金龍及上訴人乙○○搭建鐵皮屋之費用五十
    八萬二千元，及上訴人乙○○因鐵皮屋遭拆除致無法持續從事水果販賣生意之損
    失十六萬四千元，以及傷害所生之精神慰藉金八萬元（許金龍及上訴人乙○○二
    人各四萬元），總計八十二萬六千元及自起訴狀繕本送達之翌日起至清償日止，
    按週年利率百分之五計算之法定遲延利息（許金龍、上訴人乙○○主張遭被上訴
    人傷害，請求醫藥費及精神慰藉金共八萬八千零五十元部分，原審另以裁定駁回
    ，至本件毀損部分，原審為許金龍及上訴人乙○○敗訴之判決，僅上訴人乙○○
    就搭建鐵皮屋六千元、營收損失十六萬四千元及精神慰撫金四萬元部分提起上訴
    ，如上訴聲明所示，許金龍則未聲明不服。）
二、被上訴人則以：系爭土地係中和市華陽市場預定地，原地主曾春及林國松於六十
    五年一月十七日與華陽公司籌備中之代表人柯榮華董事長與蔡吉義總經理訂立合
    建契約，分別提供土地、資金興建市場攤位及店舖，許金龍、上訴人乙○○則分
    別於六十七年一月十二日、六十七年一月十四日向華陽公司購買系爭土地上華陽
    市場Ｍ區店舖類第二號店舖及Ｂ區小吃類第十七號攤位之使用權。嗣因華陽公司
    代原地主曾春及林國松銷售房屋所收尾款一百九十多萬元尚未支付，故曾、春二
    人行使同時履行抗辯權，拒辦土地移轉登記，致承購戶無法取得系爭土地之所有
    權，嗣華陽市場因華陽公司施工時偷工減料，於七十五年十一月間因地震倒塌，
    華陽公司事後不負責任，又因代銷之尾款一直未能付清，故原地主不願再與華陽
    公司合作重建，經由中和市公所介入協調，而與原承購戶協議退還原購價，另補
    償六成之補償金，大部分承購戶同意上述補償條件，後由中和市公所將華陽市場
    強制拆除而不復存在。然華陽市場倒塌後，原地主不甘受損，將系爭土地出售移
    轉予被上訴人丙○○等人，許金龍及上訴人明知其購買攤位已因拆除而所有權消
    滅，其亦未取得土地持分，咨意無權占有被上訴人丙○○等人所有之系爭土地搭
    建鐵皮屋，以敲詐被上訴人，該鐵皮屋之搭建地點，位於系爭土地入口左邊轉角
    處，並非上訴人所購系爭攤位之座落地點，上訴人之攤位既經台北縣政府強制拆
    除完畢，上訴人無合法權源仍占用被上訴人所有且非原址之土地搭建鐵皮屋，嚴
    重侵害被上訴人權利，且於該鐵皮屋搭建中，被上訴人丙○○曾報警阻止無效，
    其後復向台灣板橋地方法院檢察署提出對上訴人之告訴，經不起訴處分，後因上
    訴人仍繼續搭建，被上訴人為保護自已權利，乃自行僱工拆除上訴人之鐵皮屋，
    符合民法第七百六十七條、第九百六十條之規定，亦屬正當防衛行為，並經鈞院
    八十八年度上訴字第三三七二號刑事判決認定屬實，被上訴人無任何不法侵害，
    自不成立侵權行為。被上訴人否認上訴人受有損害，關於搭建鐵皮屋支出六千元
    損害及營收損失十六萬四千元部分，上訴人未舉證以明，精神慰撫金四萬元部分
    ，依民法第一百九十五條第一項規定，請求精神慰撫金之前提為身體、健康、名
    譽或自由受到非財產上之損害，始得主張，上訴人主張搭建鐵皮屋支出及營利損
    失，請求非財產上損害賠償，即屬無據等語，資為抗辯。
三、本件上訴人主張系爭坐落台北縣中和市○○段二八張小段第二六四之四地號之土
    地，原地主為曾春及林國松，提供土地供華陽公司在該土地上建造華陽市場，許
    金龍、上訴人乙○○分別於六十七年一月十二日、六十七年一月十四日向華陽公
    司購買華陽市場Ｍ區店舖類第二號及Ｂ區小吃類第十七號攤位，許金龍購買之Ｍ
    區第二號店舖已辦理建物保存登記取得所有權，門牌號碼為台北縣中和市○○街
    一之二號，上訴人乙○○購買之Ｂ區第十七號攤位則未取得單獨之建物所有權狀
    ，惟華陽公司並未依約將土地持分移轉登記予許金龍及上訴人乙○○。嗣華陽市
    場於七十五年十一月十五日因發生地震而倒塌，之後，原地主曾春、林國松於七
    十八年間將系爭土地出售，被上訴人丙○○因而於七十九年十二月四日取得系爭
    土地所有權應有部分一百分之三十六，而許金龍原購買之華陽市場Ｍ區第二號店
    舖即中和市○○街一之二號建物，亦經台北縣中和地政事務所於八十三年五月三
    十日為滅失登記，且於八十三年八月四日經拆除而不復存在。八十七年六月間許
    金龍及上訴人乙○○共同出資在系爭土地上搭鐵皮屋，嗣經被上訴丙○○、甲○
    ○共同僱工以挖土機將該鐵皮屋拆除等事實，為兩造所不爭執，並有華陽市場攤
    （舖位）預定使用契約書影本二件（原審卷(一)第六三頁至七六頁）、中和市○○
    街一之二號建物所有權狀乙件（原審卷(二)第一五頁）、建物登記簿謄本（原審卷
    (一)第一二０頁至第一二三頁）二件、建物滅失登記申請書（原審卷(二)第一八頁）
    、理由書（同上卷第一六頁、第一七頁）、建物滅失勘查結果通知書（同上卷第
    一九頁）、不動產買賣契約書（原審卷(一)第九四頁至第九六頁）、土地登記簿謄
    本（同上卷(一)第二七頁至第二九頁）各乙件在卷佐證，自堪信為真實。
四、上訴人主張被上訴人丙○○等地主委託訴外人陳冠宏代表地主與上訴人洽談重建
    、收購房屋事宜，於八十三年八月二日調解成立，訴外人陳冠宏代表被上訴人等
    地主僅同意給付訴外人許金龍攤位權利金四百萬元，惟與上訴人並未達成調解，
    被上訴人卻趁拆除許金龍二樓店舖之際，一併將上訴人之一樓攤位拆除，上訴人
    在原地與許金龍合資搭建鐵皮屋做生意，係為保自身權益之行為云云。惟查：
  (一)系爭坐落台北縣中和市○○段二八張小段第二六四之四地號之土地，為原地主曾
    春、林國松所有，並提供予華陽公司建造華陽市場，上訴人於六十七年一月十四
    日向華陽公司承購Ｂ區小吃類第十七號攤位，因華陽公司與原地主間有債權債務
    糾葛，該地主拒不移轉所有權予華陽公司，華陽公司亦未依約將土地持分移轉登
    記予上訴人，嗣華陽市場於七十五年十一月五日因地震倒塌，該地主即於七十八
    年六月十一日出售予訴外人高進丁，並依該買賣契約第七條之約定，於七十九年
    十一月十三日指定登記予被上訴人丙○○等七人，上開土地及系爭舖位，分別屬
    於原地主曾春、林國松及華陽公司，華陽公司早於六十七年一月十四日即出售予
    上訴人，系爭土地則於七十八年始由原地主曾春、林國松出賣予被上訴人等七人
    ，此有上開華陽市場攤舖位預定使用契約書、不動產買賣契約書、土地登記簿謄
    本在卷可考。可見上開土地與系爭舖位從未同屬一人，且無論原地主或華陽公司
    亦無將土地及舖位（房屋）分開同時或先後出賣情形，則本件即無適用最高法院
    四十八年台上字第一四五七號判例之餘地。
  (二)上開判例適用之前提，以土地房子現分屬於不同一人，且現仍存在為必要。查上
    訴人所有系爭舖位因地震後經鑑定為危樓，遇雨地下室大量積水、非常危險及不
    衛生，經被上訴人函請台北縣政府工務局於七十八年十二月二十八日連同訴外人
    許金龍所有上開舖位一併拆除，此有台灣省建築師公會台北辦事處鑑定報告書（
    原審卷(一)第九八頁至第一一七頁）、台北縣政府工務局七十八年十一月七日七八
    北工建字第一四三三七號函（同上卷第一一八頁）、台北縣政府七十八年十二月
    十九日七八北府工建字第三九二六三三號函（同上卷第一一九頁）附卷足憑。系
    爭舖位已不存在，復為兩造所不爭執，則此顯不適用前揭判例，實毋庸疑。至上
    訴人因與華陽公司訂有上開契約而取得系爭舖位使用權，因其始終未取得所有權
    ，且系爭舖位業已滅失不存在，亦無適用前揭判例之可言。
  (三)上訴人系爭舖位使用上開基地，既無任何正當權源，又無上開判例之適用，即屬
    無權占有，縱被上訴人丙○○委訴外人陳冠宏與訴外人許金龍訂有調解契約，姑
    不論其契約是否有效，因該契約效力並不及於非當事人之上訴人，上訴人自不得
    執此謂其權益未受保障而解其無權占有之責任。又上訴人所有系爭舖位，因地震
    後屬危樓，經台北縣工務局依公權力拆除之，並非被上訴人私自為之，自不構成
    侵權行為，上訴人自不得主張依侵權行為法則，而以搭建鐵皮屋而回復原狀。
五、上訴人另主張其於原地與許金龍共同搭建鐵皮屋，被上訴人基於共同犯意之聯絡
    ，於八十七年十月十七日上午七時三十分許，共同僱用不知情成年男子駕駛怪手
    ，將上開鐵皮屋拆除，使損壞致不堪使用，強行運走拆除物，復毆打上訴人成傷
    ，乃屬侵權行為云云。惟按所有人對於無權占有或侵奪其所有物者，得請求返還
    之。對於妨害其所有權者，得請求除去之。有妨害其所有權之虞者，得請求防止
    之。又占有人對於侵奪或妨害其占有之行為，得以己力防禦之。占有物被侵奪者
    ，如係不動產，占有人得於侵奪後，即時排除加害人而取回之，民法第七百六十
    七條、第九百六十條分別定有明文。再對於現時不法之侵害，為防衛自己或他人
    之權利所為之行為，不負損害賠償之責，亦為民法第一百四十九條前段所明定。
    本件上訴人偕許金龍共同無權占有被上訴人丙○○等之系爭土地搭建鐵皮屋，係
    屬不法之侵害，且該鐵皮屋搭建中，被上訴人丙○○報警阻止無效，被上訴人丙
    ○○爰向台灣板橋地方法院檢察署對上訴人及訴外人許金龍提出竊佔告訴。本件
    上訴人所有系爭舖位占有系爭基地，因無合法權源，屬無權占有，系爭舖位經台
    北縣工務局拆除後滅失，無論嗣後上訴人與許金龍合建鐵皮屋是否在原地搭建，
    亦無合法權源，殆無疑義。至上訴人主觀上因僅為保障其系爭舖位拆除後之補償
    費，並無竊佔基地之不法意圖，遂由台灣板橋地方法院檢察署檢察官不起訴處分
    確定在案，此有該署八十七年八月二十八日八十七年度偵字第一五０三八號不起
    訴處分書乙份在卷佐證，復經本院調閱該偵查卷審查無訛，益見上訴人擅自在該
    系爭基地搭建鐵皮屋，其行雖不構成刑法之竊佔罪，惟仍不足認其有正當合法之
    權源。因上訴人仍繼續搭建，被上訴人丙○○為保護自己之權利，本於所有權排
    除侵害之權利，偕被上訴人甲○○共同僱工拆除上開鐵皮屋，依前揭民法規定，
    乃權利之正當行使，被上訴人上開行為雖經原審刑事庭認應構成刑法上之毀損罪
    ，於八十八年四月十二日以八十八年度訴字第一七一號判決各處被上訴人有期徒
    刑陸月，如易科罰金均以佰元折算壹日在案，此有該刑事判決乙份在卷（原審
    卷(一)第四三頁至第四五頁）可考，惟上開刑案，嗣經本院審理明確，認被上訴人
    上開行為，主觀上係行使所有權人權利排除侵害，並非故意毀損上訴人之工作物
    即鐵皮屋，於八十八年十月十五日以八十八年度上字第三三七二號判決被上訴人
    二人均無罪確定，此亦有該刑事判決附卷（同上卷第一四七頁至第一五一頁）可
    稽，並於本院調取該刑事全卷審查無訛。另被上訴人等上開拆除上訴人鐵皮屋之
    行為，既為所有權權利之正當行使，即非不法行為，縱對於上訴人造成損害，亦
    不構成侵權行為。
六、上訴人末主張其因被上訴人等拆除前揭鐵皮屋之行為，造成其有鐵皮屋六千元、
    營業收入十六萬四千元、精神慰撫金四萬元之損失云云。惟查被上訴人等拆除上
    開鐵皮屋之行為，既不構成侵權行為，則上訴人本於侵權行為法則，請求其鐵皮
    屋六千元、營業收入十六萬四千元及精神慰撫金四萬元之損害賠償，自嫌失據。
七、綜上所述，上訴人主張被上訴人有上開故意拆屋之侵權行為，為不可採，被上訴
    人抗辯其無侵權行為，乃所有權排除侵害之合法行使，堪予採信。從而上訴人主
    張依侵權行為之法律關係，請求被上訴人應連帶給付二十一萬元及自八十八年三
    月四日起至清償日止之法定遲延利息，為無理由，不應准許。其假執行之聲請，
    亦失所依附，應併予駁回。原審為上訴人敗訴之判決及駁回其假執行之聲請，並
    無不合，上訴意旨指摘原判決不當，求予廢棄改判，為無理由，應予駁回。
八、兩造其餘攻擊防禦方法及其他未經援用之證據，經審酌並無礙於本院前述認定，
    爰不一一論。
九、據上論結，本件上訴為無理由，依民事訴訟法第四百四十九條第一項、第七十八
    條，判決如主文。
中      華      民      國    九十      年      五      月    二十二    日
                                臺灣高等法院民事第十七庭
                                    審判長法  官  鄭  雅  萍
                                          法  官  吳  謀  焰
                                          法  官  許  文  章
右正本係照原本作成。
不得上訴。
中      華      民      國    九十      年      五      月    二十九    日
                                          書記官  陳  明  俐


司法院資訊處製作；財團法人民間司法改革基金會備份。
